臺灣高等法院高雄分院刑事判決　　　　99年度上易字第1205號
上　訴　人
即　被　告　鍾文正
上列上訴人因詐欺案件，不服臺灣高雄地方法院99年度易字第15
90號中華民國99年10月27日第一審判決（起訴案號：臺灣高雄地
方法院檢察署99年度偵字第14441 號），提起上訴，本院判決如
下：
    主  文
原判決撤銷。
鍾文正無罪。
    理  由
一、起訴意旨略以：被告鍾文正可預見提供個人金融帳戶予他人
    使用，可能幫助他人遂行詐欺取財之犯罪目的，竟仍以縱有
    人以其金融帳戶實施詐欺取財犯行，亦不違背其本意之幫助
    犯意，於民國99年1 月11日13時許，在高雄市○○路與建國
    路口，將其所申辦之陽信商業銀行美濃簡易型分行（下稱陽
    信銀行）帳號000000000000號帳戶之提款卡及密碼，提供予
    姓名年籍不詳綽號「小古」之詐騙集團成員，而容任其所屬
    之詐騙集團成員使用上開帳戶遂行犯罪。嗣該詐騙集團成員
    取得上開帳戶資料後，即共同基於意圖為自己不法所有之犯
    意聯絡，分別於(一)99年1 月12日晚間某時許，佯裝為雅虎奇
    摩網站工作人員，撥打電話予崔家修佯稱：因網路購物付款
    方式有誤，需至自動櫃員機前依指示操作云云，致崔家修陷
    於錯誤，而依指示於同日20時40分許，將新臺幣（下同）7,
    441 元轉帳至被告上開陽信銀行帳戶內，旋遭詐騙集團成員
    提領一空；(二)同日21時30分許，佯裝為網路賣家，撥打電話
    向李瑞媚佯稱：因網路購物付款時誤登載為分期付款，需至
    自動櫃員機前更正云云，致李瑞媚陷於錯誤，而依指示分別
    於同日22時37分許及同日22時45分許，將29,988元、29,988
    元操作櫃員機後，竟轉帳至被告上開郵局帳戶內，旋遭詐騙
    集團成員提領一空。嗣崔家修、李瑞媚發覺受騙報警處理，
    始循線查獲上情。因認被告涉犯刑法第30條第1 項、第339
    條第1 項之幫助詐欺取財罪嫌云云。
二、按被告以外之人於審判外之陳述，雖不符刑事訴訟法第159
    條之1 至第159 條之4 之規定，而經當事人於審判程序同意
    作為證據，法院審酌該言詞或書面陳述作成時之情況，認為
    適當者，亦得為證據。當事人、代理人或辯護人於法院調查
    時知有第159 條第1 項不得為證據之情形，而未於言詞辯論
    終結前聲明異議者，視為有前項之同意，同法第159 條之5
    第1 、2 項定有明文。立法意旨在於傳聞證據未經當事人之
    反對詰問予以核實，原則上先予排除，惟若當事人已放棄反
    對詰問權，於審判程序中表明同意該等傳聞證據可作為證據
    ，基於尊重當事人對傳聞證據之處分權，及證據資料愈豐富
    ，愈有助於真實發見之理念，且強化言詞辯論主義，使訴訟
    程序得以順暢進行，上開傳聞證據亦均具有證據能力。查本
    案據以認定被告犯罪事實存否之被告以外之人之言詞或書面
    陳述，被告及檢察官於本院審理時（見本院99年12月30日準
    備程序筆錄，本院卷第26頁背面），均同意作為證據，且於
    本院言詞辯論終結前，均未聲明異議，而本院審酌該言詞及
    書面陳述作成之情況，未見有何不適當之情形，故依前開規
    定，均得為證據。
三、再按犯罪事實應依證據認定之，無證據不得認定犯罪事實；
    又不能證明被告犯罪者，應諭知無罪之判決，刑事訴訟法第
    154 條第2 項及第301 條第1 項分別定有明文。復按刑事訴
    訟法上所謂認定犯罪事實之證據，係指足以認定被告確有犯
    罪行為之積極證據而言，如未能發現相當證據或證據不足以
    證明，自不能以推測或擬制之方法，以為裁判基礎（最高法
    院29年上字第3105號、40年台上字第86號判例意旨參照）。
    再刑事訴訟上證明之資料，無論其為直接或間接證據，均須
    達於通常一般之人均不致有所懷疑，而得確信其為真實之程
    度，始得據為有罪之認定，若關於被告是否犯罪之證明未能
    達此程度，而有合理懷疑之存在，致使無從形成有罪之確信
    ，根據「罪證有疑，利於被告」之證據法則，即不得遽為不
    利被告之認定（最高法院76年度台上字第4986號判例意旨參
    照）。又按事實審法院對於證據之取捨，依法雖有自由判斷
    之權，然積極證據不足證明犯罪事實時，被告之抗辯或反證
    縱屬虛偽，仍不能以此資為積極證據應予採信之理由（最高
    法院30年上字482 號判例意旨參照）。
四、檢察官起訴認被告鍾文正涉有上開幫助詐欺取財犯行，係以
    被害人崔家修、李瑞媚2 人於警詢指述之被害經過，以被告
    上開帳戶之開戶資料、交易明細表及被害人受騙而操作自動
    櫃員機之交易明細表等，而認定被告上開帳戶確已遭詐欺集
    團人員用於詐騙被害人等後匯款入內之事實，並以被告坦承
    上開帳戶為其所開立，及於上開時、地將帳戶之提款卡及密
    碼交付他人之事實，又認被告於警詢及偵訊時辯稱交付帳戶
    資料之原因是應徵工作，帳戶供雇主測試是否可以使用，被
    告辯解是否可採信，並非無疑，但若屬實，被告輕率將帳戶
    資料交付，與一般人應徵工作之過程有別，而認被告所辯與
    常情相違，而有幫助詐欺之故意，為其論罪依據。訊據被告
    堅決否認有何幫助詐欺取財犯行，其於警詢時辯稱：我是於
    99年1 月9 日看到自由時報刊登廣告應徵司機，經我以0000
    000000號行動電話撥打報紙刊登之0000000000號行動電話後
    ，一名自稱「小古」之男子向我說要我提供一個帳戶以方便
    客戶匯款，我因有所顧慮，考慮2 天後，於同年月11日下午
    1 時許，約在高雄市苓雅區建國、大順口「肯德基」前，一
    名男子和我碰面，他自稱是「小古」的同事，叫他向我拿證
    件，我第一次只給他履歷表與汽車駕照影本，我離開後不久
    ，「小古」以0000000000號電話打給我，要我將陽信銀行金
    融卡交給他同事，我就將金融卡交給他同事。第2 天中午「
    小古」以0000000000號電話通知我要等候2 、3 天後會通知
    我上班，之後我都沒接到通知，我因而起疑，就撥打電話，
    剛開始沒人接，後來就打不通了，我覺得怪怪的，到陽信銀
    行去掛失，銀行人員告知我的帳戶被警示了，我才知受騙等
    語，其於偵查及原審審理時，亦為大致相符之辯解。經查：
  (一)陽信銀行美濃分行帳號000000000000號之帳戶為被告所申請
    ，業據被告供述在卷（見警卷第6 頁），且有卷附陽信銀行
    美濃分行99年3 月11日陽信美濃字第990007號函暨檢送被告
    之開戶資料及交易明細、99年5 月17日陽信美濃字第990012
    號函暨檢送被告之開戶資料及交易明細（見警卷第25至27頁
    、雄檢99偵14441 卷第16至19頁），此部分之事實，應堪認
    定。而被告於99年1 月11日13時許，在高雄市○○區○○路
    、大順路口附近之「肯德基」前，將其所申請上揭帳戶之提
    款卡，交付予姓名、年籍不詳之男子，隨後並告知使用密碼
    乙節，復據被告供述在卷（見原審卷第37頁），是被告將其
    所申設上揭帳戶之提款卡及使用密碼交付予他人使用之事實
    ，亦堪認定。
  (二)而被害人崔家修於99年1 月12日晚間接獲佯裝為雅虎奇摩網
    站工作人員，佯稱：因網路購物付款方式有誤，需至自動櫃
    員機前依指示操作云云，致崔家修陷於錯誤，而依指示於同
    日20時40分許，將7,441 元轉帳至被告上開帳戶內；被害人
    李瑞媚於同日21時30分許，接獲佯裝為網路賣家，佯稱：因
    網路購物付款時誤登載為分期付款，需至自動櫃員機前更正
    云云，致李瑞媚陷於錯誤，而依指示分別於同日22時37分許
    及同日22時45分許，將29,988元、29,988元操作櫃員機後，
    轉帳至被告上開帳戶內，業據被害人崔家修、李瑞媚分別警
    詢中證述在卷（見警卷第1 至2 、3 至4 頁），且為被告所
    不爭執（見原審審易卷第15頁），復有卷附崔家修提出之郵
    政存簿儲金簿影本（見警卷第13至14頁）、李瑞媚提出郵政
    自動櫃員機交易明細表影本2 紙（見警卷第24頁）可稽。是
    被害人崔家修、李瑞媚分別於上述時間，接獲詐騙集團成員
    之詐騙電話遭騙後，分別匯款上開金額至被告上揭帳戶內之
    事實，亦堪認定。
  (三)又被告提出刊登應徵宅配、外務司機之99年1 月7 日自由時
    報報紙廣告影本一份附卷（見本院卷第5 頁），該廣告所刊
    載之應徵電話為0000000000號；而被告申請持用之00000000
    00號行動電話，與上開廣告刊載之應徵電話之間，於99年1
    月11日下午有5 通聯絡紀錄，於翌日下午亦有1 通聯絡紀錄
    ，亦有該電話資料查詢表1 紙在卷可憑，則被告上開所辯，
    尚非不能採信。雖被告應徵工作之過程，如具一定程度社會
    經驗之人，遇此要求，必當追問其中原委來由，而能察覺其
    間不合理之處而拒絕交付帳戶資料。然各人之智識及警覺程
    度，常因年齡、生活經驗、社會歷練等而所有差別，自不能
    以吾等一般常人智識經驗為基準，遽而推論彼等必具相同智
    識水平及警覺程度而對構成犯罪之事實必有預見，亦即並不
    能以行為人較一般人輕率，即認被告有幫助他人犯罪之故意
    。且若被告係於急欲求職之情況下，倘有人欲提供工作，對
    被告而言固屬良機，詐欺集團利用求職者急於覓職之心理，
    以業務所需誘使求職者交付個人金融卡及密碼等隱私資料，
    衡情實難期待被告斷然拒絕。惟對求職者而言，此交付個人
    隱私資料並使詐欺集團為不法使用之結果，實已超越求職者
    本人認知係為求職工作所必要之範圍，故尚難僅以此被告交
    付上開金融卡及密碼等資料之行為，即遽認與幫助他人為詐
    騙之行為有其關連性。況被告是否構成幫助詐欺取財罪，應
    視其否明知或預見其交付上開帳戶金融卡及密碼予他人，係
    供詐欺集團行騙之用，或縱供行騙之用亦不違背其本意，苟
    其主觀上並無幫助他人為詐欺犯罪之認識，自難僅憑其有交
    付金融卡及密碼，致被害人遭詐騙之款項係匯入其帳戶之事
    實，即推定被告鍾文正有幫助詐騙集團詐欺取財之犯意或預
    見其發生而不違背其本意。
  (四)則依檢察官所提出之上開事證，雖能證明被害人2 人遭詐欺
    集團成員詐騙而匯款進入被告上開帳戶等事實，但尚無其他
    積極證據可以證明被告確係基於不確定之幫助詐欺取財故意
    而交付上開帳戶供他人犯罪使用之事實，且被告上開所辯，
    又非完全不能採信，則依上開說明，尚不能遽予認定被告交
    付上開帳戶資料時，確有幫助詐欺取財故意之事實。
五、綜上所述，檢察官所舉之證據，不足以證明被告有起訴意旨
    所指之幫助詐欺取財犯行，無從使本院形成不致有所懷疑，
    而得確信被告有檢察官所指犯行之有罪心證。此外，復查無
    其他積極證據足以證明被告確有檢察官所指之犯行，本件應
    屬不能證明被告犯罪，揆諸前揭說明，依法自應為被告無罪
    判決之諭知。原審未察，遽對被告論罪科刑，容有未恰，被
    告上訴指摘原判決不當，為有理由，自應撤銷原判決，並依
    法諭知被告無罪之判決。
六、檢察官於原審審理時之併案意旨略以（臺灣高雄地方法院檢
    察署99年度偵字第19978 號）：被告可預見提供個人金融帳
    戶予他人使用，可能幫助他人遂行詐欺取財之犯罪目的，竟
    仍以縱有人以其金融帳戶實施詐欺取財犯行，亦不違背其本
    意之幫助犯意，於不詳時間，在不詳地點，將其所申辦之陽
    信商業銀行美濃簡易型分行（下稱陽信銀行）帳號00000000
    0000號帳戶之提款卡及密碼，提供予姓名年籍不詳之詐騙集
    團成員，而容任其該詐騙集團成員使用上開帳戶遂行犯罪。
    嗣該詐騙集團成員取得上開帳戶資料後，即共同基於意圖為
    自己不法所有之犯意聯絡，於99年1 月12日晚上9 時許，佯
    裝為雅虎奇摩網站工作人員，撥打電話予顏鈴潔佯稱：因網
    路購物付款方式有誤，需至自動櫃員機前依指示操作云云，
    致顏鈴潔陷於錯誤，而依指示於同日晚上10時30分許，將16
    ,816元轉帳至被告上開陽信銀行帳戶內，旋遭詐騙集團成員
    提領一空。嗣顏鈴潔發覺受騙報警處理，始循線查獲上情。
    因認被告此部分亦涉犯刑法第30條第1 項、第339 條第1 項
    之幫助詐欺取財罪嫌，且與本案被告被起訴之幫助詐欺取財
    犯行間，具有想像競合犯之裁判上一罪關係而為同一案件，
    因而移送原審法院併案審理等語。惟被告前開被訴之幫助詐
    欺取財罪嫌，既經本院以其罪嫌不足而判決被告無罪，則上
    開併辦部分即與本案無何同一案件關係可言，本院無從併予
    審理，應退回由檢察官另為適法之處理，附此敘明。
據上論結，應依刑事訴訟法第369 條第1 項前段、第364 條、第
301 條第1 項，判決如主文。
本案經檢察官陳建年到庭執行職務。
中    華    民    國   100    年    1     月    28    日
                刑事第二庭  審判長法  官  林正雄
                                  法  官  莊松泉
                                  法  官  邱明弘
以上正本證明與原本無異。
不得上訴。
中    華    民    國   100    年    1     月    28    日
                                  書記官  林明威